臺灣高等法院刑事判決
109年度上訴字第42號
上  訴  人  臺灣新北地方檢察署檢察官
被      告  謝誠  





上列上訴人因被告偽造文書等案件，不服臺灣新北地方法院108
年度審訴字第1592號，中華民國108年10月28日第一審判決（起
訴案號：臺灣新北地方檢察署108年度偵字第9048、9423號），
提起上訴，本院判決如下：
    主  文
原判決關於其事實欄一、㈡部分之罪刑（即謝誠犯行使偽造私文
書罪處有期徒刑伍月部分）暨定應執行刑、沒收部分，均撤銷。
謝誠犯行使偽造私文書罪，處有期徒刑柒月。
未扣案之犯罪所得新臺幣拾伍萬元、壹佰伍拾捌萬元，均沒收，
於全部或一部不能沒收或不宜執行沒收時，追徵其價額。未扣案
謝誠所有之偽造「成屋買賣契約書」、「房屋買賣定金收據」各
壹紙、未扣案之偽造「曾麗五」、「陳德冠」印章各壹枚，均沒
收。
其他上訴駁回。
前開上訴駁回部分所處之刑（即原判決事實欄一、㈠部分、事實
欄一、㈢部分），應執行有期徒刑柒月，如易科罰金，以新臺幣
壹仟元折算壹日。
    犯罪事實
一、謝誠係址設新北市○○區○○路000號「普泰不動產仲介經紀有
    限公司」（永慶不動產三峽北大加盟店）之業務員，因積欠
    地下錢莊債務，竟分別為下列行為：
　㈠謝誠因客戶陳冠維所有位在桃園市○○區○○路000○0號8 樓之房
    屋欲辦理出租，陳冠維遂於民國107年8月24日，簽立授權書
    與謝誠，約定由謝誠仲介辦理上開房屋出租等各項事宜，謝
    誠旋於同年月25日，將上開房屋出租予呂瑞宗，租賃期間自
    107年8月25日起至108年8月24日止，每月租金為新臺幣（下
    同）2萬5千元。謝誠明知陳冠維於租賃契約簽立後，僅委由
    其聯繫呂瑞宗，並代為收取上開房屋租金，而未同意其可變
    更租金給付期數，並給予呂瑞宗租金折扣，竟意圖為自己不
    法之所有，而違背前開陳冠維之授權，基於侵占之犯意，先
    向呂瑞宗表示如1次繳足1年份租金，即可減免2個月租金，
    而僅收取25萬元（原1年份租金應為30萬元），將其中4個月
    租金10萬元轉交陳冠維後，所餘其所持有之代收租金15萬元
    ，則予以侵占入己。嗣於108年1月間，陳冠維遲未收受呂瑞
    宗後續應支付之租金，經詢問呂瑞宗後，始悉上情。
　㈡謝誠經新北市○○區○○段0000地號土地，及其上門牌號碼新北
    市○○區○○街00號5樓之1之房屋（下稱系爭房地）屋主曾麗玉
    委託出售系爭房地，但並非以428萬元或低於該價格出售，
    竟意圖為自己不法之所有，基於詐欺及行使偽造私文書之犯
    意，於107年11月19日先向曾碧珠佯稱系爭房地屋主同意以4
    28萬元出售系爭房地，使曾碧珠先於同日14時17分許，在新
    北市○○區○○街00號郵局內，匯款80萬元至謝誠申設之國泰世
    華商業銀行慶城分行帳號000000000000號帳戶內（下稱國泰
    世華銀行帳戶），再於107年11月20日13時21分許，在上開
    郵局內，匯款78萬元至國泰世華銀行帳戶內，謝誠並於107
    年11月19日至同年月底某時間，在新北市三峽區某處，列印
    內政部所公布之「成屋買賣契約書」定型化契約1紙（下稱
    成屋買賣契約書）後，委請不知情刻印業者偽刻「曾麗玉」
    之印章1枚，經該刻印業者誤刻為「曾麗五」之印章1枚，謝
    誠即在成屋買賣契約書上蓋用偽刻之「曾麗五」印章，而偽
    造「曾麗五」之印文4枚，並偽造「曾麗玉」之署名3枚，並
    填載系爭房地資料後，偽填議定買賣總價款為423萬元，而
    偽造「曾麗玉」同意以該價格出售系爭房地，在新北市○○區
    ○○街000 號1樓內，持上開偽造之成屋買賣契約書向曾碧珠
    行使後取回，致曾碧珠陷於錯誤，誤以曾麗玉同意以423萬
    元出售系爭房地。而謝誠詐得上開款項後，旋用以償還積欠
    地下錢莊之債務。
　㈢嗣謝誠因曾碧珠一再催詢履約，為避免曾碧珠發現其未能交
    屋而知悉上情，竟另基於行使偽造私文書之犯意，先向曾碧
    珠佯稱有人願意高價購買系爭房地，是否願意將系爭房地轉
    賣，並於108年1月9日前某時許，在新北市三峽區某處，擬
    具「房屋買賣定金收據」，委請不知情刻印業者偽刻「陳德
    冠」之印章1枚，並在該契約書上蓋用偽刻之「陳德冠」印
    章，並偽造「陳德冠」之印文、署名各2枚，偽填買賣價款
    總金額580萬元，以此方式偽造「陳德冠」同意以該價格，
    向曾碧珠購買系爭房地，復於108年1月9日某時許，在不詳
    地點，持上開「房屋買賣定金收據」向曾碧珠行使後取回。
    嗣於108年1月14日14時許，謝誠向曾碧珠坦承上揭情事均為
    虛偽，曾碧珠至此始悉受騙。
二、案經陳冠維訴由新北市政府警察局永和分局、曾碧珠訴由新
    北市政府警察局三峽分局報告臺灣新北地方檢察署檢察官偵
    查起訴。
    理  由
一、證據能力之說明：下列所引具傳聞性質之各項供述證據，經
    依法調查後，被告謝誠未於言詞辯論終結前，就證據能力部
    分有所異議，復查無該等證據有違背法定程序取得或顯不可
    信之情狀，依刑事訴訟法159條之5規定，應有證據能力；至
    本件認定事實所引用之非供述證據，並無證據證明係公務員
    違背法定程序所取得，亦無刑事訴訟法第159條之4顯有不可
    信之情況與不得作為證據之情形，且經本院於審判程序依法
    進行證據之調查、辯論，被告於訴訟上之程序權即已受保障
    ，自得為判斷之依據。
二、上開犯罪事實，業據被告謝誠於偵審中均坦承不諱，核與證
    人即告訴人陳冠維、曾碧珠於警詢及偵查中指訴之情節大致
    相符（見偵9048卷第4至5、31至32頁反面，偵9423卷第6至8
    、64至65頁），並有陳冠維與被告簽署之授權書翻拍照片、
    被告與陳冠維、呂瑞宗之LINE對話紀錄、被告與呂瑞宗簽署
    之房屋租賃契約書（見偵9048卷第6至11、13至23頁）、曾
    碧珠之郵政跨行匯款申請書、成屋買賣契約書、陳德冠之房
    屋買賣定金收據、被告出具之切結書、被告與曾碧珠之LINE
    對話紀錄（見偵9423卷第26至53頁）等件在卷可稽，是被告
    前揭任意性自白既有上開證據足資補強，應堪信為真實。本
    件事證明確，被告上開犯行，洵堪認定，應依法論科。
三、論罪：　　
  ㈠按刑法上之背信罪，為一般的違背任務之犯罪，而同法之侵
    占罪，則專指持有他人所有物，以不法之意思，變更持有為
    所有，侵占入己者而言。是為他人處理事務之人所為之侵占
    ，為特殊之背信行為，故侵占罪成立時，雖其行為合於背信
    罪之構成要件，亦當論以侵占罪，而不應論以背信罪（最高
    法院27年滬上字第72號、51年台上字第58號判例要旨參照）
    。查犯罪事實一、㈠部分，被告雖受陳冠維委任聯繫呂瑞宗
    ，並代為收取上開房屋租金，然未同意其可變更租金給付期
    數，並給予呂瑞宗租金折扣，而逾越授權而代為收取租金後
    並侵占入己，依上開說明，此部分自應論以侵占罪。
　㈡是核被告就犯罪事實一、㈠所為，係犯刑法第335條第1項之侵
    占罪；就犯罪事實一、㈡所為，係犯刑法第216條、第210 條
    之行使偽造私文書罪及同法第339條第1項之詐欺取財罪；就
    犯罪事實一、㈢所為，則係犯刑法第216條、第210條之行使
    偽造私文書罪。被告利用不知情之刻印業者偽刻「曾麗五」
    、「陳德冠」之印章，為間接正犯。被告偽造「曾麗五」之
    印文、「曾麗玉」之署名、「陳德冠」之署名及印文，均各
    係偽造私文書之階段行為；而偽造私文書之低度行為，復為
    各行使偽造私文書之高度行為所吸收，均不另論罪。又犯罪
    事實一、㈡部分，被告係以一個行使偽造私文書之行為，向
    告訴人曾碧珠詐得財物，為想像競合犯，應依刑法第55條之
    規定，從一較重之行使偽造私文罪處斷。被告所為上揭3罪
    間，犯意各別、行為互殊，應予分論併罰。另公訴意旨雖認
    被告就犯罪事實一、㈠所為，另涉犯刑法第342條第1項之背
    信罪，並與刑法第335條第1項之侵占罪為想像競合犯之一罪
    ，惟此部分僅應論以侵占罪已如前述，公訴意旨此部分尚有
    誤會，併此敘明。
四、原判決撤銷部分：
  ㈠原審就犯罪事實一、㈡部分以被告所犯事證明確，予以論罪科
    刑，固非無見。惟查：⒈有罪判決其記載事實之方法，以文
    字敘述，或列表方式記載，或文字、列表併用，均無不可，
    而事實之認定與理由說明，不相一致，或事實或理由內之記
    載，前後齟齬，或認定之事實，與所採之證據不相適合，或
    認定事實與卷證資料不符，即屬判決理由矛盾之當然違背法
    令。原判決於理由中以證人曾碧珠警偵時之指述、被告與曾
    碧珠之LINE對話紀錄為其認定事實依據，然細繹前揭證據資
    料內容所示，曾碧珠於107年11月19日當日及翌日匯款前，
    並未取得成屋買賣契約書，而係於曾碧珠完成匯款後，被告
    再以事後簽立成屋買賣契約書方式，經向曾碧珠行使後取回
    （見偵9423卷第7頁、第50頁背面、第64頁背面、本院卷第1
    13頁），是原判決該部分所認定之事實，核與卷證資料不符
    ，難謂無證據上理由矛盾之違法。⒉被告偽造之「成屋買賣
    契約書」、「房屋買賣定金收據」均經被告向曾碧珠行使後
    取回，分屬應沒收之物，原判決未宣告沒收，復於原判決主
    文第2項及沒收部分說明，就上開應沒收之物其上之「曾麗
    五」、「曾麗玉」及「陳德冠」署名、印文，依據刑法第21
    9條規定宣告沒收，而與被告犯罪所得之沒收併同記載部分
    ，均有未洽（詳下述沒收部分）；⒊按科刑判決時，對刑之
    量定，應以被告之責任為基礎，本於比例、平等及罪刑相當
    等原則，並審酌刑法第57條所列各款情狀，綜合各罪犯罪情
    節而為輕重之標準。查犯罪事實一、㈡部分，被告係以行使
    偽造私文書之詐騙方式，對告訴人曾碧珠詐得高達158萬元
    之款項，相較於犯罪事實一、㈢部分，被告係續以行使偽造
    私文書之方式隱瞞前揭詐財行為，並無犯罪所得，前者之罪
    質、犯罪所得、侵害法益之情形均顯較後者為重，原審竟就
    犯罪情節較重之前者（即犯罪事實一、㈡部分）量處有期徒
    刑5月，低於後者（即犯罪事實一、㈢部分）所論處之有期徒
    刑6月，顯有輕重失衡之憾，容有未當，檢察官亦執此提起
    上訴，主張此部分原審量刑過輕，為有理由，其定應執行刑
    亦失所依附；又檢察官上訴意旨雖未指摘沒收部分亦有違誤
    ，然此等部分亦為其上訴效力所及，自應由本院就此部分均
    予以撤銷改判。
　㈡爰審酌被告正值青壯，不思循正途賺取財物，竟因積欠地下
    錢莊債務，而以詐欺及偽造私文書之手法，假借銷售房屋不
    法牟取告訴人曾碧珠財物，造成曾碧珠高達158萬元財產受
    損，且迄今尚未賠償曾碧珠之損失，所為應予非難，兼衡其
    素行、個人戶籍資料註記教育程度為大學畢業之智識程度、
    犯罪之動機、目的、手段、所獲得之財物價值，及其於犯罪
    後坦承犯行，犯後態度尚可等一切情狀，就犯罪事實一、㈡
    部分量處有期徒刑7月，以資懲儆。　
五、上訴駁回部分：
  ㈠原審以被告所犯侵占罪（犯罪事實一、㈠部分）、行使偽造文
    書罪（犯罪事實一、㈢部分）之2罪事證明確，適用刑法第33
    5條第1項、第216條、第210條，刑法施行法第1條之1第1項
    等規定（被告行為後，刑法第335條第1項雖於108年12月25
    日修正公布，於同月27日生效，惟本次修正僅係將刑法施行
    法第1條之1第2項罰金數額提高30倍之規定予以明文化，直
    接將加乘倍數後之罰金數額規定於該條文，因均不涉及犯罪
    範圍或加重、減輕之變更，故無庸為新舊法比較，原判決雖
    未及說明，但對判決結果並無影響），審酌被告正值青壯，
    不思循正途賺取財物，反恣意以侵占、偽造私文書等手法，
    不法牟取他人財物，造成告訴人陳冠維15萬元之財產受損，
    且迄今尚未賠償陳冠維之損失，所為實非可取，兼衡其素行
    、個人戶籍資料註記教育程度為大學畢業之智識程度、犯罪
    之動機、目的、手段、所獲得之財物價值，及其於犯罪後坦
    承犯行，犯後態度尚可等一切情狀，分別就侵占罪部分量處
    有期徒刑3月；就行使偽造私文書罪部分量處有期徒刑6月，
    並均諭知易科罰金之折算標準（沒收部分詳下述）。本院經
    核其認事用法並無不當，量刑亦稱妥適。　　
  ㈡檢察官上訴認被告就犯罪事實一、㈠部分係犯刑法第335條第2
    項之業務侵占罪云云，然查，被告雖受陳冠維委託辦理上開
    房屋出租之相關業務，惟本案被告任職於房屋仲介公司，其
    所負責之業務係仲介房屋買賣、出租，並不包含替屋主收取
    租金，業據被告在本院供稱：我在不動產加盟店擔任業務員
    ，工作內容是仲介不動產買賣、出租，並沒有代替客人收租
    等語明確（見本院卷第113頁），另證人陳冠維亦稱：請被
    告告知房客每月將租金匯到伊帳戶，後來沒收到後續租金有
    聯繫被告，被告表示已跟呂瑞宗聯繫，呂瑞宗表示會把3個
    月租金7萬5千元給伊，被告於同年11月21日將上開7萬5千元
    租金在永和公司內交給伊等語（見偵9048卷第31頁背面），
    可見在本案中被告係於訂立房屋租賃契約後，經陳冠維委任
    聯繫房客收取租金，則被告違背陳冠維之委任授權，變更租
    金給付期數，並給予呂瑞宗租金，自非被告從事仲介不動產
    出租之業務範疇，自不能論以業務侵占罪，此部分上訴，難
    認有據；檢察官上訴復認原審就犯罪事實一、㈠、㈢部分量刑
    過輕云云，惟按量刑之輕重，係屬事實審法院得依職權自由
    裁量之事項，苟於量刑時，已依行為人之責任為基礎，並斟
    酌刑法第57條各款所列情狀，而未逾越法定範圍，又未濫用
    其職權，即不得遽指為違法（最高法院99年度台上字第189
    號裁判意旨參照），原審於量刑時已依上揭規定審酌此部分
    被告侵占、行使偽造文書之犯罪情節、坦認犯行及尚未賠償
    陳冠維之犯後態度等各項情狀予以量刑，所宣告之刑並無恣
    意或逾越法律規定之情事，且合於罪刑相當原則，原審之量
    刑並無何不當而構成應撤銷之事由可言，檢察官此部分上訴
    ，亦無可採。從而，檢察官上訴所指各節，均難認為有理由
    ，應予駁回，本院並就此上訴駁回部分，定其應執行刑有期
    徒刑7月，及諭知易科罰金之折算標準。
六、沒收：
　㈠按犯罪所得，屬於犯罪行為人者，沒收之；於全部或一部不
    能沒收或不宜執行沒收時，追徵其價額，刑法第38條之1第1
    項前段、第3項定有明文。查犯罪事實一、㈠、㈡部分，被告
    之犯罪所得分別為15萬元、158萬元（80萬元+78萬元），均
    未扣案，應依刑法第38條之1第1項前段、第3項之規定，宣
    告沒收，於全部或一部不能沒收或不宜執行沒收時，追徵其
    價額。
　㈡被告偽刻之「曾麗五」、「陳德冠」印章各1枚，為偽造之印
    章，不問屬於被告與否，均應依刑法第219條之規定宣告沒
    收之。又被告偽造之「成屋買賣契約書」1紙、「房屋買賣
    定金收據」1紙，分別為被告供犯罪所用之物，且均為被告
    所有，均經被告向曾碧珠行使後取回，業據被告於本院供稱
    ：成屋賣賣契約書和買賣定金收據我讓曾麗玉看完後，我就
    收起來自己保管，沒有交給他人等語明確（見本院卷第113
    頁），均應依刑法第38條第1項第2款之規定宣告沒收。至於
    「成屋買賣契約書」上被告偽造「曾麗五」之印文4枚、「
    曾麗玉」之署名3枚；「房屋買賣定金收據」上被告偽造「
    陳德冠」之印文2枚、署名2枚，因已併同上開成屋買賣契約
    書、房屋買賣定金收據宣告沒收，自無重複沒收之必要，爰
    不另為沒收之諭知。原判決於其沒收部分，說明適用刑法第
    219條規定，並於其主文第2項宣告沒收「曾麗五」、「曾麗
    玉」及「陳德冠」署名、印文部分既有可議之處，本院自應
    就此等部分予以撤銷。且刑法於104年12月30日修正公布、1
    05年7月1日生效施行後，已將沒收列為專章，沒收顯非從刑
    ，而與本案宣告罪刑之間，已無罪刑不可分及主從刑不可分
    原則可言，故本於沒收之獨立性，單獨撤銷沒收並不影響本
    案犯罪事實一、㈠、犯罪事實一、㈢上訴駁回部分，附此敘明
    。 
據上論斷，應依刑事訴訟法第368條、第369條第1項前段、第364
條、第299條第1項前段，刑法第216條、第210條、第339條第1項
、第55條、第219條、第51條第5款、第41條第1項前段、第8項、
第38條之1第1項前段、第3項，刑法施行法第1條之1第1項，判決
如主文。
本案經檢察官陳柏文提起公訴，檢察官吳子新提起上訴，檢察官
陳孟黎到庭執行職務。
中　　華　　民　　國　　109 　年　　4 　　月　　9 　　日
                  刑事第十三庭審判長法  官  王國棟
                                    法  官  曹馨方
                                    法  官　呂煜仁
以上正本證明與原本無異。
侵占罪部分不得上訴。
其餘部分如不服本判決，應於收受送達後20日內向本院提出上訴
書狀，其未敘述上訴之理由者並得於提起上訴後20日內向本院補
提理由書（均須按他造當事人之人數附繕本）「切勿逕送上級法
院」。 
                                    書記官　林廷佳
中　　華　　民　　國　　109 　年　　4 　　月　　9 　　日
附錄：本案論罪科刑法條全文
中華民國刑法第210條
（偽造變造私文書罪）
偽造、變造私文書，足以生損害於公眾或他人者，處 5 年以下
有期徒刑。
中華民國刑法第216條
（行使偽造變造或登載不實之文書罪）
行使第 210 條至第 215 條之文書者，依偽造、變造文書或登載
不實事項或使登載不實事項之規定處斷。
中華民國刑法第339條
（普通詐欺罪）
意圖為自己或第三人不法之所有，以詐術使人將本人或第三人之
物交付者，處 5 年以下有期徒刑、拘役或科或併科 50 萬元以
下罰金。
以前項方法得財產上不法之利益或使第三人得之者，亦同。
前二項之未遂犯罰之。